【裁判字號】    97,上,126
【裁判日期】    970923
【裁判案由】    債務不履行損害賠償
【裁判全文】
臺灣高等法院臺南分院民事判決           97年度上字第126號
上  訴  人  弘大易有限公司
法定代理人  甲○○
訴訟代理人  林石猛  律師
            張碧華  律師
被上 訴 人  承營營造有限公司
法定代理人  乙○○
訴訟代理人  徐建光  律師
上列當事人間債務不履行損害賠償事件，上訴人對於中華民國97
年5月15日臺灣臺南地方法院第一審判決（97年度訴字第101號）
提起上訴，本院於97年9月9日言詞辯論終結，判決如下：
    主  文
上訴駁回。
第二審訴訟費用由上訴人負擔。
    事  實  及  理  由
一、被上訴人起訴主張：
  (一)、緣兩造於民國（下同）95年3月4日訂有銷售合約，約定：
      「被上訴人向上訴人訂購竹節鋼筋，數量270噸，每噸單
      價新台幣（下同）14,500元（即每公斤14.5元，單價採固
      定價，不含試驗費，營業稅5％外加），交貨期限自95年3
      月4日起（未定期限），付款辦法：月結一個月，運費由
      買方（即被上訴人）負擔，無論市場價格波動如何均不變
      更單價，但買方需先支付30％定金，定金按出貨比例扣除
      」等事項，被上訴人依約交付定金110萬元支票乙紙交由
      上訴人收執兌現，並陸續向上訴人進貨並依約支付貨款。
      詎上訴人因鋼筋價格大漲，竟以被上訴人未經其同意片面
      更改付款辦法為由，於96年11月8日以存證信函表示終止
      合約。因上訴人終止合約於法不合，經被上訴人催告其依
      約出貨，仍拒絕繼續給付未出貨計173,383.3公斤之鋼筋
      ，被上訴人不得已另以每公斤24.2元（價差9.7元，24.2
      －14.5=9.7）向訴外人沅鉦鋼鐵股份有限公司（下稱沅鉦
      公司）購買，因而受有價差1,681,818元之損害（9.7×17
      3,383.3=1,681,818）。
  (二)、系爭銷售合約性質上屬在一定數量之範圍內繼續的供給契
      約，亦即於不定之期限內，上訴人負有隨時繼續供給被上
      訴人所需鋼筋270噸數量之義務，然上訴人經被上訴人催
      告後仍拒絕給付，自應負給付遲延之責任。被上訴人即得
      依民法第263條之規定，終止兩造所訂系爭合約，並以起
      訴狀繕本送達為終止契約之意思表示，並請求上訴人應賠
      償被上訴人所受之價差損害1,681,818元。系爭合約既經
      被上訴人合法終止，上訴人已收受之定金即屬無法律上之
      原因，經扣除之前依約按出貨比例由定金中扣抵之貨款40
      2,178元（95年4月份：150,700元，95年5月份：93,5
      00元，96年4月份：71,949元，96年9月份：81,418元
      ，96年10月份：4,611元）後，上訴人應返還定金餘額
      697,822元予被上訴人。爰依民法第263條、第231條第1項
      及第179條之規定，終止兩造所訂系爭合約，並請求命上
      訴人應給付被上訴人2,379,640元（1,681,818＋697,822=
      2,379,640），及自起訴狀繕本送達之翌日起至清償日止
      之法定利息之判決。原審為伊勝訴之判決，並無不當，上
      訴人之上訴為無理由。
  (三)、聲明：
    1.上訴駁回。
    2.第二審訴訟費用由上訴人負擔。
二、上訴人則以：
  (一)、兩造於95年3月4日簽訂鋼筋竹節買賣合約，約定：「工程
      名稱：『灣里地區排水改善工程』、付款辦法：『月結一
      個月』。惟嗣被上訴人上開所需之鋼筋並非用於系爭合約
      所載之「灣里地區排水改善工程」，而係被上訴人其他「
      安和路」、「安平樹屋」及「嘉義奮起湖」案場，上訴人
      曾向被上訴人表示該出貨鋼筋並非系爭合約約定之工程範
      圍，要求被上訴人仍應依系爭合約付款條件履行，並於96
      年9月份向被上訴人出貨，然被上訴人以未填寫估驗單請
      款為理由，遲延不開立96年9月份出貨之貨款支票，上訴
      人即發函終止系爭合約，雙方契約既已終止，上訴人自得
      拒絕受領被上訴人於96年10月30日逕寄之96年11月30日支
      票。
  (二)、按雙方銷售合約所指之付款辦法「月結一個月」，依會計
      實務慣例，係「賣方出貨當月月底開立發票向買方結帳請
      款，買方於賣方結帳請款後一個月內付清貨款」之謂，至
      於上訴人有無答應票載日延後，乃屬非常態之情況，應由
      被上訴人負舉證責任，原審顯有舉證責任分配錯誤之違法
      。又兩造簽訂系爭合約後，被上訴人就95年4、5月出貨貨
      款之給付，即與系爭合約約定付款方式不符，已屬遲延給
      付貨款，上訴人因考量交易和諧而暫未追究，但非即謂被
      上訴人遲延給付貨款責任已解除，更非上訴人默示同意變
      更契約內容，否則，被上訴人依系爭合約條件給付96年4
      月出貨之貨款（即第三次付款），亦可視為被上訴人再次
      默示同意付款條件之變更。從而，被上訴人對於上訴人於
      96年9月29日第四次出貨請款，竟寄交票載發票日96年11
      月30日之支票，即有給付遲延，則上訴人依合約第4款約
      定終止合約，自屬合法等語，資為抗辯。
  (三)、聲明：
    1.原判決廢棄。
    2.原判決廢棄部分，被上訴人在第一審之訴及假執行之聲請
      均駁回。
    3.第一、二審訴訟費用由被上訴人負擔。
三、不爭執事項：
  (一)、兩造於95年3月4日訂立竹節鋼筋銷售合約，數量270噸，
      每噸單價14,500元（即每公斤14.5元），單價採固定價，
      不含試驗費，營業稅5％外加，無論市場價格波動如何均
      不變更單價，交貨期限自95年3月4日起未定期限。運費由
      被上訴人負擔。
  (二)、被上訴人有交付定金110萬元予上訴人，按出貨比例扣除
      。
  (三)、本件出貨及付款情形：
    1.被上訴人於95年4月間共向上訴人進貨37,180公斤，上訴
      人於95年5月2日列製請款單，於95年6月5日派員陳俊隆向
      被上訴人領款，金額426,700元，被上訴人開立95年6月30
      日支票予上訴人。
    2.被上訴人於95年5月間共向上訴人進貨23,120公斤，上訴
      人於95年5月27日列製請款單，於95年6月5日派員陳俊隆
      向被上訴人領款，金額267,500元，被上訴人開立95年7月
      30日支票予上訴人。
    3.被上訴人於96年4月1日向上訴人進貨16,540公斤，上訴人
      於翌日即96年4月2日即列印請款單，並於請款單加註「票
      期請開4月30日」，被上訴人於96年4月2日應上訴人要求
      即簽立96年4月30日支票交付上訴人。
    4.被上訴人於96年9月間向上訴人進貨18,716.7公斤，上訴
      人於96年9月29日列印請款單，被上訴人寄交96年11月30
      日支票，面額208,500元予上訴人，上訴人已受領兌現，
      上訴人未將簽收單寄回。
    5.被上訴人於96年10月向上訴人進貨1,060公斤，上訴人未
      列印請款單向被上訴人請款，被上訴人自行將貨款11,528
      元之支票寄付上訴人，遭上訴人拒絕退回，乃向法院提存
      。
  (四)、被上訴人向上訴人總共進貨96,616.7公斤，上訴人尚有17
      3,383.3公斤未出貨。
  (五)、原定金110萬元按出貨比例由貨款中抵扣402,178元後，定
      金餘額尚有697,822元。
  (六)、被上訴人於97年1月3日向訴外人沅鉦鋼鐵股份有限公司另
      行購買180噸竹節鋼筋，單價每噸24,200元（即每公斤24.
      2元），外加營業稅，共計金額為4,573,800元。
  (七)、以上事實，並有兩造銷售合約、支付款項簽收單、請款單
      、存證信函暨支票影本、96年度存字第5199號提存書、國
      庫存款收款書、買賣合約書、統一發票等資料附卷足參（
      見原審卷第10至37、48至51頁），並為兩造所不爭執，堪
      信為真實。
四、至於被上訴人主張上訴人拒絕履行出貨義務，自得由被上訴
    人依法終止系爭合約，並請求上訴人應賠償債務不履行之損
    害及返還定金共計2,379,640元等語，則為上訴人所否認，
    並以前開情詞置辯。是本件應審酌者為：(1)、兩造究係何者
    可得主張契約終止權？(2)、被上訴人得否向上訴人請求損害
    賠償及定金返還？其數額？經查：
  (一)、按物之出賣人，負交付其物於買受人，並使其取得該物所
      有權之義務；買賣標的物及其價金之交付，除法律另有規
      定或契約另有訂定，或另有習慣者，應同時為之，民法第
      348條第1項、第369條分別定有明文。又契約除當事人為
      合致之意思表示外，須經債務人繼續之履行始能實現者，
      屬繼續性供給契約，而該契約倘於中途發生當事人給付遲
      延或給付不能時，民法雖無明文得為終止契約之規定，但
      為使過去之給付保持效力，避免法律關係趨於複雜，應類
      推適用民法第254條至第256條之規定，許其終止將來之契
      約關係，依同法第263條準用第258條規定，向他方當事人
      以意思表示為之（最高法院89年度台上字第1904號裁判參
      照）。又起訴或上訴有通知終止契約之效力，係指起訴狀
      或上訴狀有終止契約之意思表示，於起訴狀或上訴狀之繕
      本送達對方時，有終止契約之效力之情形而言，並非謂起
      訴或上訴，當然有終止契約之效力（最高法院71年度台上
      字第3147號裁判參照）。經查：
    1.系爭銷售合約中，兩造就價金給付方式約定為「付款辦法
      ：月結一個月」，自應從該契約之約定，亦即，本件應探
      求者，乃為兩造約定「月結一個月」乙語，渠等之真意究
      係為何。被上訴人主張：系爭銷售合約所指「付款辦法：
      月結一個月」，係指當月份之出貨，於次月結算後由上訴
      人提出請款單向被上訴人請款，經被上訴人核對無異議後
      ，於上訴人請款一個月內交付票據支付貨款之謂，而票期
      則開立請款次月底；被上訴人則抗辯：所謂「月結一個月
      」，係指賣方出貨當月月底開立發票向買方結帳請款，買
      方於賣方結帳請款後一個月內付清貨款」。
    2.經查，本件兩造訂約後之四次付款情形為（上訴人拒絕受
      領第五次付款即96年10月份貨款，被上訴人向法院提存之
      ）：(1)、95年4月份之貨款，上訴人於次月即5月2日列製
      請款單，於6月5日派員向被上訴人領款，被上訴人則開立
      票載發票日為95年6月30日支票交付上訴人收執；(2)、95
      年5月份貨款，上訴人於5月27日列製請款單，於6月5日派
      員向被上訴人領款，被上訴人開立票載發票日為95年7月
      30日支票交付上訴人收執；(3)、96年4月份貨款，上訴人
      於翌日即96年4月2日即列印請款單，並於請款單加註「票
      期請開4月30日」等語，被上訴人開立票載發票日為96年4
      月30日支票交付上訴人收執；(4)、96年9月份貨款，上訴
      人於96年9月29日列印請款單，被上訴人以96年11月30日
      支票支付貨款，上訴人受領後並兌現等情，乃為兩造所不
      爭執（見上開不爭執事項(三)1.2.4.，至於上訴人抗辯伊並
      未同意被上訴人以上開方式付款云云，屬被上訴人之給付
      價金是否合乎債之本旨之爭執，尚非對於上開出貨付款過
      程之客觀事實有所爭執，附予說明）。
    3.審諸上開兩造四次付款方式，除第三次（即96年4月份貨
      款）外，均與被上訴人主張之「當月份之出貨，於次月結
      算後由上訴人提出請款單向被上訴人請款，經被上訴人核
      對無異議後，於上訴人請款一個月內交付票據支付貨款之
      謂，而票期則開立請款次月底」之模式相同，而其中第三
      次付款雖於進貨當月即為付款，與其餘三次付款方式不同
      ，然由當次上訴人所製作之請款單即加註有「票期請開4
      月30日」字樣觀之，果如上訴人所辯：僅第三次付款方式
      符合兩造之約定，衡情上訴人應於每次請款單上，均會加
      註提醒被上訴人開票日期之字樣為是，惟觀之其他由上訴
      人製作請款單卻均無如此之記載，足見兩造約定「月結一
      個月」乙語，堪認其運作方式應如被上訴人所主張：當月
      份之出貨，於次月結算後由上訴人提出請款單向被上訴人
      請款，經被上訴人核對無異議後，於上訴人請款一個月內
      交付票據支付貨款之謂，而票期則開立請款次月底。至於
      上訴人辯稱：上開付款過程係因被上訴人要求票載日延後
      所致，並非兩造原訂之付款方式且其主張之月結一個月之
      約定為會計慣例云云，然此抗辯為上訴人就契約內容為有
      利於自己之解釋，並為被上訴人所否認，自應由上訴人負
      舉證之責，上訴人復未舉證證明，自無足採。從而，上訴
      人以被上訴人遲延給付96年9月份之貨款為由終止系爭銷
      售合約，即非合法。
    4.又系爭銷售合約，就交易標的竹節鋼筋、數量270噸，每
      噸單價14,500元（單價採固定價，不含試驗費，營業稅5
      ％外加），交貨期限自95年3月4日起（未定期限），付款
      辦法「月結一個月」，運費由買方（即被上訴人）負擔，
      無論市場價格波動如何均不變更單價，並先支付30％定金
      等事項均有約定，雖該合約工程名稱載為「灣里地區排水
      改善工程」，然由兩造交易過程徵之，96年4月1日出貨之
      鋼筋，由上訴人代為運至「安和路」工地、96年9月之出
      貨，仍由上訴人分別代為運至「安平樹屋」及「嘉義奮起
      湖」工地，足證明上訴人以被上訴人非使用於特定之「灣
      里地區排水改善工程」為由，主張終止系爭銷售契約，亦
      非有據。
    5.系爭銷售合約性質上屬在一定數量之範圍內繼續的供給契
      約，亦即於不定之期限內，上訴人負有隨時繼續供給被上
      訴人所需鋼筋達270噸（即270,000公斤）數量之義務。然
      上訴人在供給出貨鋼筋96616.7公斤後，旋即片面違法藉
      故毀約，拒絕再為繼續供貨，並經被上訴人以存證信函催
      告後仍拒不依約履行等情，有臺南地方法院郵局961213第
      1964號存證信函附卷足佐（見原審卷第35至36頁），上訴
      人自應負給付遲延之責任，依首揭說明，被上訴人主張依
      民法第263條之規定終止兩造所訂系爭合約，並以起訴狀
      繕本送達上訴人時（即97年1月21日）為終止契約之意思
      表示，自屬有據。
  (二)、再按「債務人遲延者，債權人得請求其賠償因遲延而生之
      損害」、「損害賠償，除法律另有規定或契約另有訂定外
      ，應以填補債權人所受損害及所失利益為限」、「終止權
      之行使，不妨害損害賠償之請求」，民法第231條第1項、
      第216條、第263條準用同法第260條分別定有明文。又契
      約終止後，當事人雙方負有回復原狀之義務，由他方所受
      領之給付物，應返還之，民法第263條準用同法第259條第
      1款規定甚明，是當事人應將所受領之給付物，返還與契
      約當事人，除另有約定外，當事人應無將所受領之給付物
      返還與第三人之義務（最高法院82年度台上字第2948號裁
      判參照）。承前所述，上訴人所為之終止合約並不合法，
      且經被上訴人催告後仍不依約履行，上訴人應負遲延責任
      ；又被上訴人因上訴人拒絕給付尚未出貨之鋼筋173,383.
      3公斤，致須以每公斤24.4元之價格向訴外人沅鉦公司購
      買鋼筋等情，有被上訴人提出與沅鉦公司之買賣合約書附
      卷足憑（見原審卷第37頁）。從而，被上訴人主張因上訴
      人未依約履行債務，致其受有每公斤9.7元價差（24.2-14
      .5=9.7）之損害，請求上訴人應賠償被上訴人總計1,681,
      818元（173383.3×9.7= 1,681,818）之損害，自屬有據
      ，應予准許。
  (三)、末按，無法律上之原因而受利益，致他人受有損害者，應
      返還其利益，雖有法律上之原因，而其後已不存在者，亦
      同，民法第179條定有明文。承前所述，本件系爭銷售合
      約，既經上訴人合約終止，則上訴人已收受之定金，即屬
      無法律上之原因，經扣除之前依約按出貨比例已由定金中
      扣抵部分402,178元【95年4月份：150,700元，95年5
      月份：93,500元，96年4月份：71,949元，96年9月份
      ：81,418元，96年10月份：4,611元，計算式：150700
      ＋93500＋71949＋81418元＋4611＝402178】後，尚有定
      金餘額為697,822元（0000000-000000＝697822）。從而
      ，被上訴人請求上訴人應返還定金697,822元，亦為有據
      ，應予准許。
五、據上所述，被上訴人本於債務不履行之損害賠償，主張上訴
    人應賠償1,681,818元，及本於不當得利之法律關係，主張
    上訴人返還定金697,822元，請求上訴人總計應給付被上訴
    人2,379,640元（1,681,818＋697,822＝2,379,640），及自
    起訴狀繕本送達上訴人之翌日起即97年1月22日至清償日止
    ，按週年利率百分之5計算之利息，為有理由，應予准許。
    原審為上訴人敗訴之判決，並依兩造之陳明而分別酌定相當
    之擔保金額，為准、免假執行之宣告，核無不合。上訴論旨
    求予廢棄改判，為無理由，應予駁回。
六、本件事證已臻明確，兩造其餘攻擊防禦方法及所提證據，於
    判決結果不生影響，爰不一一論列，併此敘明。
七、據上論結，本件上訴為無理由，依民事訴訟法第449條第1項
    、第78條，判決如主文。
中    華    民    國    97    年    9     月    23    日
                  民事第二庭    審判長法  官  丁振昌
                                      法  官  吳上康
                                      法  官  李素靖
上為正本係照原本作成。
如對本判決上訴，須於判決送達後20日內向本院提出上訴狀，未
表明上訴理由者，應於上訴後20日內，向本院提出理由書（須附
繕本）。依法須繳納裁判費並應委任律師為訴訟代理人，始得上
訴。
中    華    民    國    97    年    9    月    26    日
                                      書記官  林鈴香
【附記】
民事訴訟法第466條之1：
(1)對於第二審判決上訴，上訴人應委任律師為訴訟代理人。但上
  訴人或其法定代理人具有律師資格者，不在此限。
(2)上訴人之配偶、三親等內之血親、二親等內之姻親，或上訴人
  為法人、中央或地方機關時，其所屬專任人員具有律師資格並
  經法院認為適當者，亦得為第三審訴訟代理人。
民事訴訟法第466條之2：
  上訴人無資力委任訴訟代理人者，得依訴訟救助之規定，聲請
  第三審法院為之選任律師為其訴訟代理人。


司法院資訊處製作；財團法人民間司法改革基金會備份。
